【裁判字號】    98,訴,279
【裁判日期】    990622
【裁判案由】    請求侵權行為損害賠償
【裁判全文】
臺灣屏東地方法院民事判決               98年度訴字第279號
原      告  戊○○
            己○○○
上列一人
訴訟代理人  丁○○    住屏東縣新園鄉○○村○○路180巷18
                      號
被      告  甲○○    住屏東縣東港鎮○○路56之1號
            乙○○    住同上
            丙○○    住同上
共      同
訴訟代理人  孫嘉男律師
上列當事人間請求侵權行為損害賠償事件，本院於民國99年6 月
8 日言詞辯論終結，判決如下：
    主  文
被告應連帶給付原告各新臺幣壹拾萬元，及均自民國九十八年三
月十八日起至清償日止，按週年利率百分之五計算之利息。
原告其餘之訴駁回。
訴訟費用由被告連帶百分之七，餘由原告負擔。
本判決第1 項得假執行；被告各預以新臺幣壹拾萬元為原告供擔
保後，得免為假執行。
原告其餘假執行之聲請駁回。
    事實及理由
一、原告主張：
  (一)被告三人持本院97年度裁全字第1684號假扣押民事裁定（下
    稱系爭假扣押裁定），於本院97年度執全字第915 號假扣押
    強制執行事件（下稱系爭假扣押事件）中分別對原告所有存
    款進行假扣押，被告未舉證釋明原告有何脫產之行為或事實
    ，竟故意或重大過失損害原告之名譽，而誣稱原告欲脫產，
    違法向本院聲請對原告財產為假扣押，且超額查封原告之財
    產，被告僅請求110 萬元，竟將原告戊○○在下列金融機構
    所有存款假扣押，其中包括：第一商業銀行股份有限公司東
    港分公司所開帳號00000-000000內6,800,000 元，彰化商業
    銀行股份有限公司東港分公司所開帳號00000000000000號內
    253,800 元、屏東縣東港區漁會信用部之帳號000000000000
    0000號內共21,000元，臺灣中小企業銀行股份有限公司東港
    分公司所開帳號000000 00000號內23,480元，臺灣中小企業
    銀行之帳號0000 0000000號內974,000 元等存款，及原告己○○○在臺灣中小企業銀行股份有限公司東港分公司所開帳
    號00000000000 號內10,09,000 元、臺灣銀行股份有限公司
    東港分公司所開帳號000000000000000 內952,000 元等存款
    ，合計9,683,000 元全部假扣押查封，嗣系爭假扣押裁定經
    原告提起抗告後，已由臺灣高等法院高雄分院（下稱高雄高
    分院）以97年度抗字第291 號民事裁定廢棄系爭假扣押裁定
    並駁回被告之假扣押聲請，故被告對原告所有存款進行假扣
    押為不當，原告戊○○經營機車行達18年，信譽一向良好，
    原告己○○○擔任無極開天宮住持，向為信眾所敬重，因造
    被告假扣押存款，原告戊○○在銀行信譽遭破壞，原告己○○○之宮生知悉其資金遭受假扣押，亦會質疑原陳萬金之人
    格，原告之信用與名譽掃地，精神上痛苦不堪，被告依民法
    第184 條、第185 條、第195 條規定，應賠償原告2 人之名
    譽所受損害等語，並於本院聲明：1.被告等應連帶給付原告
    戊○○120 萬元，應連帶給付原告己○○○150 萬元及均自
    支付命令送達翌日即98年3 月18日起至清償日止，按年息5
    ％計算之利息。2.原告願供擔保，請准宣告假執行。
  (二)對被告抗辯之陳述：
  1.被告假扣押自始為不當，因被告當初是持臺灣高雄高分院96
    年度訴字第17號民事判決作為聲請原告戊○○財產假扣押之
    依據，惟審酌該判決主文係判決被告3 人應連帶給付訴外人
    郭明仙13萬4,689 元、楊麗琴8 萬500 元及原告楊陳萬全15
    萬3,925 元，僅以該判決不能作為原告己○○○及原告戊○○須賠償被告三人之依據。況被告在偵查中撤回對於原告及
    其家人之傷害告訴，刑事上既已表示撤回傷害告訴，民事上
    因傷害而造成之侵權行為請求自然失所附麗，故被告無保全
    之權利之可言。
  2.退步言之，縱認為被告等有保全之權利，惟高雄高分院以被
    告根本未為任何舉證釋明原告有何脫產之事實與行為，乃撤
    銷其假扣押聲請確定在案，有系爭假扣押裁定及高雄高分院
    97年度抗字第291 號裁定可稽。
二、被告則以：
  (一)按當事人主張有利於己之事實者，就其事實有舉證之責任，
    民事訴訟法第277 條定有明文。民事訴訟如係由原告主張權
    利者，應先由原告負舉證之責，若原告先不能舉證，以證實
    自己主張之事實為真實，則被告就其抗辯之事實即令不能舉
    證，或其所舉證據尚有瑕疵，亦應駁回原告之請求，有最高
    法院17年度上字第917 號判例可參。故主張被告應負侵權行
    為損害賠償責任者，自應就被告之行為主觀上有何故意或過
    失，客觀上有何違法性，究侵害權利人何權利及其行為與損
    害間有何因果關係等有利於己之權利主張基礎事實負舉證責
    任。又按損害賠償之債，以有損害之發生及有責任原因之事
    實，並二者之間，有相當因果關係為成立要件。故原告所主
    張損害賠償之債，如不合於此項成立要件者，即難謂有損害
    賠償請求權存在。又所謂相當因果關係，係以行為人之行為
    所造成之客觀存在事實，為觀察之基礎，並就此客觀存在事
    實，依吾人智識經驗判斷，通常均有發生同樣損害結果之可
    能者，該行為人之行為與損害之間，即有因果關係。此有最
    高法院48年台上字第481 號判例及84年台上字第2439號判決
    可參。
  (二)本件原告起訴事實係以被告先前持本院系爭假扣押裁定，聲
    請對渠等在第三人銀行之存款債權予以假扣押執行，嗣系爭
    假扣押裁定經原告提起抗告後為高雄高分院廢棄，駁回被告
    假扣押之聲請確定為由，認被告於系爭假扣押事件聲請假扣
    押執行之初係基於故意或重大過失而侵害其名譽權，本於民
    法第184 條、第185 條、第19 5條為請求。惟原告並未舉證
    證明被告為假扣押聲請及執行假扣押係有何故意或有重大過
    失之侵權行為。關於系爭假扣押事件，高雄高分院97年度抗
    字第291 號裁定所持理由係認被告對於有何聲請假扣押之原
    因一事，並未釋明，屬釋明欠缺，故依法不得僅以被告陳明
    願供擔保之情，即認被告已就為何聲請本件假扣押之理由，
    已補足釋明之欠缺，即高雄高分院係以被告就主張假扣押之
    原因即「日後有不能強制執行或甚難執行之虞者」一事，並
    未釋明原因為由，而駁回被告關於系爭假扣押之聲請，並非
    認被告主張對原告等人有共同侵權行為損害賠償責任之假扣
    押請求，顯有不當而廢棄系爭假扣押裁定。故高雄高分院駁
    回被告假扣押之聲請實乃因一、二審法院間就系爭聲請假扣
    押事件釋明已否，於心證上有歧異認定所致，並非認被告顯
    無正當請求權。再者，參照最高法院67年度台上字第1407
    號判例意旨於就本訴敗訴確定而撤銷假扣押裁定之情者，認
    僅屬因命假扣押以後之情事變更，尚且無從以因假扣押自始
    不當而請求賠償，依舉重明輕法理，若僅因釋明與否於不同
    法院間因心證認定上歧異而嗣後遭廢棄撤銷假扣押裁定並駁
    回假扣押聲請者，可認亦不得據為請求賠償依據，始為公允
    。基此，尚難以系爭假扣押裁定嗣經高雄高分院廢棄撤銷，
    即認被告所為聲請假扣押程序係濫用制度而有侵害原告名譽
    權之故意或過失，並據為請求賠償，否則債權人依據假扣押
    裁定為執行，僅因關於釋明要件之有無而遭撤銷裁定，即應
    負賠償責任，不啻認為債權人之正當權利行使亦屬侵害他人
    權利，顯與假扣押制度保全強制執行之本旨相悖。
  (三)其次人民有請願、訴願及訴訟之權，為憲法第16條所明定，
    是訴訟權乃憲法保障之基本權利。債權人就金錢請求欲保全
    強制執行者，固得聲請假扣押，但債權人聲請執行假扣押，
    是否應負侵權行之責任，應以假扣押之本案訴訟判決確定之
    結果以為斷；蓋本案判決如債權人勝訴確定，則其以假扣押
    保全強制執行之債權，自無構成侵權行為可言；必債權人敗
    訴判決確定且須有故意或過失侵權行為之責任，債務人方有
    損害賠償之請求權。又過失之有無，應以是否怠於善良管理
    人之注意為斷，苟非怠於此種注意，即不得謂之有過失。準
    此，假扣押債權人對債務人之本案訴訟縱經判決敗訴確定，
    仍須以債權人具備故意或過失之不法侵害行為，並致債務人
    因假扣扣押執行受有損害等侵權行為之要件，債權人始負侵
    權行為損害賠償責任，此項構成要件事實，自應由主張侵權
    行為損害賠償請求權之原告負舉證責任；另強制執行程序，
    係債權人依據執行名義聲請執行機關，對債務人施以強制力
    ，強制其履行債務，以滿足債權人私法上請求權之程序，至
    於對債權人請求強制執行後，須由具有實施強制執行權限者
    實施強制執行，此種得實施強制執行之權限，稱為強制執行
    權。至於強制執行權限之主體為國家，故關於債權人僅得對
    國家請求強制執行，倘債務人認執行法院之執行方法有不當
    或違法情事，本得依強制執行法第12條規定向執行法院聲明
    異議，而由執行法院為准駁，自不能因債權人聲請執行法院
    採行之執行方法，經執行法院准許後並將執行命令送達債務
    人以外之第三人，而認為債權人有侵權行為。而系爭假扣押
    之請求事實乃被告以原告己○○○與郭明仙、丁○○即楊麗
    琴三人於95年2 月9 日上午10時許不滿被告甲○○在屏東縣
    東港鎮吉宏貨輪碼頭旁其貨櫃屋前販售小琉球觀光票搶生意
    而發生肢體衝突，被告（即假扣押債權人）依據相關刑事卷
    證資料及衝突時受有傷害之事實，顯有足以信其對於原告等
    人（即假扣押債務人）確有損害賠償權利存在之正當理由，
    被告為保全其權利，乃循國家所設法律程序據此事實、聲明
    證據為假扣押聲請，難謂其有侵害假扣押債務人權利之主觀
    上故意或有何怠於為善良管理人注意之過失。從而本院以系
    爭假扣押裁定准許被告提供擔保後於請求保全數額範圍內對
    於債務人之財產得為假扣押，被告於提供擔保後，選擇對原
    告2 人於金融機構之存款債權聲請為執行假扣押，均係依法
    定程序所為保全債權獲得清償之正當方法，亦難認執行假扣
    押之請求具有不法性。況假扣押之債權人就假扣押之原因，
    有釋明之義務，即須提出可使法院信其主張為真實之證據，
    若釋明有困難時，債權人應就債務人應受之損害提供擔保，
    以補釋明之不足，此項擔保係備為賠償債務人因不當假扣押
    執行所受所害之用，對此，債務人亦得以反供擔保之方式請
    求法院免為或撤銷假扣押，此反擔保之目的即用以保障債權
    人之債權日後得以滿足，故假扣押制度於法制設計上即已兼
    顧當事人兩造之權益，並非任憑一方仗恃法律規定而專擅自
    為，是被告為確保其權利，而聲請假扣押，更不能謂其主觀
    上有故意以背於善良風俗之方法，加損害於原告。
  (四)再者，被告於向本院民事執行處聲請執行假扣押時，亦係依
    據假扣押裁定主文所載，就准許被告各請求保全之債權數額
    範圍內，請求對原告2 人之存款債權於此保全範圍內為扣押
    行為，並無故意超額執行，此有被告97年3 月29日民事假扣
    押執行聲請狀所載可稽，且被告於選擇執行原告於金融機構
    之存款債權前，因被告所申請取得者為原告於96年度各類所
    得資料清單，惟存款乃屬流動性資產，被告亦無從知悉原告
    於各往來銀行之實際存款數額為何，當無從預知執行有無結
    果。然被告係在本院民事執行處尚未通知關於第三人所陳報
    執行扣押結果之前，主動電話詢問承辦股書記官後，始得知
    實際執行結果，並認僅第三人第一商業銀行股份有限公司東
    港分公司將原告戊○○之存款債權於1,108,800 元範圍內（
    含執行費8,80 0元）扣押部分，已滿足被告各欲保全之債權
    數額，並即於97年9 月17日具狀就原告戊○○其餘之執行及
    原告己○○○部分，均予撤回，原告雖已就系爭假扣押裁定
    提出抗告，惟高雄高分院尚未裁判，嗣高雄高分院於97年10
    月24日做成97年度抗字第291 號裁定駁回假扣押聲請確定後
    ，被告即於97年11月12日具狀向本院民事執行處陳明以高雄
    高分院駁回假扣押聲請故撤回對原告戊○○之執行請求，益
    徵被告為執行假扣押僅依法為保全自己賠償權利，並無故意
    侵害原告權利或有重大過失，否則被告豈能於高雄高分院作
    成97年度抗字第291 號駁回假扣押聲請裁定之前即先行撒回
    對原告己○○○及原告戊○○之其餘執行，並嗣後未待執行
    處依法撤銷執行命令前即具狀撤回對戊○○扣押在第一商業
    銀行股份有限公司東港分公司存款之執行？原告主張被告誣
    稱其欲脫產，違法聲請假扣押且超額查封原告之財產顯非事
    實不足採信。
  (五)末者，原告雖主張其名譽受有損害，然「名譽」為個人在社
    會上享有一般人對其品德、聲望或信譽等所加之評價，屬於
    個人在社會上所受之價值判斷。因此名譽有無受損害，應以
    社會上對其評價足含貶損為斷。至於主觀上是否感受損害，
    非認定標準。本件假扣押之聲請既因法院裁判認未釋明假扣
    押原因而駁回確定，並經撤回執行，客觀上社會上對其評價
    自無貶損之處，況且原告應否對被告負損害賠償責任之本案
    訴訟尚在繫屬中，尚難遽認被告以此原因請求假扣押即屬已
    不法侵害原告名譽，且被告聲請對原告在第三人銀行之存款
    債權實施強制執行，在於保全其損害賠償債權，其目的並非
    欲侵害原告名譽，況係對其存款財產強制執行，禁止收取、
    處分或向其清償，縱令有損害，亦應僅生財產上損害，對原
    告之生命、身體、自由、名譽、信用等人格權尚難謂有何加
    害行為，要不生非財產上損害問題，是原告主張其名譽權受
    有損害並無足採。況如前述，被告對原告存款債權強制執行
    ，乃循正當法律程序所為，並非不法行為，客觀上欠缺違法
    性，縱令名譽受損，亦未構成侵權行為，原告主張為無理由
    等語置辯，並於本院聲明：1.原告之訴駁回。2.如受不利判
    決，願供擔保免為假執行宣告。
三、下列事項為兩造所不爭執，復經本院調閱本院97年度執全字
    第86號假扣押執行卷審閱無誤。
  (一)被告於97年8 月29日持本院97年度裁全字第1684號假扣押民
    事裁定，具狀對原告之存款假扣押，並經本院以97年度執全
    字第915 號假扣押強制執行事件受理在案。
  1.並對原告戊○○在下列金融機構存款假扣押：
  (1)第一商業銀行股份有限公司東港分公司所開帳號000000000
    00號內680萬元（銀行函覆扣押金額為1,108,800）。
  (2)彰化商業銀行股份有限公司東港分公司所開帳號000000000
    00000 號內253,800 元（銀行函覆扣押金額252,659 元）。
  (3)屏東縣東港區漁會信用部之帳號0000000000000000號內共21
    ,000元，（漁會函覆扣押金額為11,248＋1,055 ＝12,303
    ）。
  (4)臺灣中小企業銀行股份有限公司東港分公司所開帳號000000
    00000 號內23,480元，及帳號00000000000 號內974,000 元
    。（銀行函覆扣押金額為464 ＋15,758＋定存49萬元＝506,
    222 ）
  2.對原告己○○○在下列金融機構存款假扣押：
  (1)臺灣中小企業銀行股份有限公司東港分公司所開帳號000000
    00000 號內10,09,000 元。（銀行函覆扣押金額為17,508＋
    定存60萬元＝617,508 ）。
  (2)臺灣銀行股份有限公司東港分公司所開帳號000000000000號
    內952,000 元（銀行函覆扣押金額為852,263 元）。
  (二)被告於97年9 月17日具狀對原告戊○○存款所為假扣押聲請
    ，除保留對第一商業銀行股份有限公司東港分公司1,108,80
    0 元之假扣押外，其餘對第三人彰化商業銀行股份有限公司
    東港分公司、屏東縣東港區漁會信用部、臺灣中小企業銀行
    股份有限公司東港分公司之存款所為假扣押執行及對原告己○○○存款所為假扣押執行均撤回。
  (三)嗣系爭假扣押裁定經高雄高分院於97年10月24日以97年度抗
    字第291 號民事裁定廢棄並駁回被告假扣押聲請。
  (四)被告於97年11月12日檢具前述(三)之民事裁定具狀撤回對原告
    戊○○在第一商業銀行存款之假扣押執行。
四、本件主要爭點為被告前揭假扣押強制執行行為對原告有無造
    成名譽上損害，如有，原告2 人得請求賠償金額為何？茲分
    述本院見解如下：
  (一)按民法上名譽權之侵害非即與刑法之誹謗罪相同，名譽有無
    受損害，應以社會上對個人評價是否貶損作為判斷之依據，
    苟其行為足以使他人在社會上之評價受到貶損，不論其為故
    意或過失，均可構成侵權行為，其行為不以廣佈於社會為必
    要，僅使第三人知悉其事，亦足當之，最高法院著有90年台
    上字第646 號判例可供參考。而「名譽」為個人在社會上享
    有一般人對其品德、聲望或信譽等所加之評價，屬於個人在
    社會上所受之價值判斷。因此名譽有無受損害，應以社會上
    對其評價是否貶損為斷。準此，查封不動產之強制執行行為
    ，既具有公示性，客觀上即足使被查封人被指為債信不良，
    其原所建立之聲望必有減損，信譽勢必因此低落。若係以故
    意或過失而造成該信用（譽）之損害，自屬民法第195 條所
    規定之名譽遭受損害。
  (二)經查，被告於聲請系爭假扣押裁定時，係主張渠等因95年2
    月9 日在屏東縣東港鎮吉宏貨輪碼頭發生鬥毆事件提起損害
    賠償之訴，而被告乙○○、丙○○於該案對原告與訴外人楊
    文祥、郭明仙、楊黃秀玉等人請求連帶賠償各30萬元，被告
    甲○○請求連帶賠償50萬元，而聲請准為假扣押，並提出診
    斷證明書、95年2 月16日、2 月23日、3 月1 日、2 月13日
    2 月21日、3 月22日調查筆錄、高雄高分院96年度訴字第17
    號民事判決以為聲請假扣押裁定之證據，業經本院調閱97年
    度裁全字第1684號民事聲請卷審閱無誤，而本院所准許系爭
    假扣押裁定業遭高雄高分院97年度抗字第291 號裁定予以廢
    棄，理由略為認被告提出之上開證據縱係釋明其對原告有損
    害賠償之請求，但關於假扣押之原因即日後有何不能強制執
    行或甚難執行之虞，並未提出可使法院信其主張為真實之證
    據，即未盡釋明義務，屬釋明欠缺而非釋明不足，即被告並
    未就原告名下現有財產日後有不能執行或有難以執行之虞及
    原告非無變賣、處分或隱匿財產之可能等事實，提出可使法
    院信其為真實之證據，僅以本案訴訟短時間內不能審結確定
    ，而認定原告有變賣、隱匿或處分財產之可能，不足以認定
    已為適當釋明等情，有該裁定附卷足參，顯見被告於系爭假
    扣押裁定所主張原告有脫產可能而聲請准許保全處分之際，
    關於證據方法尚未完足即行提出聲請主張，難認其非無疏失
    ，其進而對原告之前揭三(二)所述各筆存款為假扣押執行，外
    觀上本足以引起他人對原告2 人是否積欠他人債務導致被假
    扣押存款之行為之不良聯想，而可認對原告之信用聲譽已產
    生不佳之疑慮；又原告己○○○亦舉證人李楊妹到庭證述：
    原告己○○○曾向伊借款週轉，之後原告對伊稱說是金錢遭
    人假扣押無法運用，宮裡的人大約都知道此事，是一年後才
    知道，之前並不知道等語（見本院卷第148 至149 頁），參
    照前揭最高法院判例意旨可知，關於名譽有無受損害，應以
    社會上對個人評價是否貶損作為判斷之依據，苟其行為足以
    使他人在社會上之評價受到貶損，不論其為故意或過失，均
    可構成侵權行為，其行為不以廣佈於社會為必要，僅使第三
    人知悉其事，亦足當之，是以，原告2 人存款遭被告假扣押
    之際，衡之常情，社會上一般人多會傾向認定被扣押人債信
    顯有不良始會遭強制執行財產之評價，且原告己○○○之宮
    生縱使係一年後始知悉上情，亦難單以時間之久暫即推認不
    會影響宮生度原告己○○○產生債信信譽不良之評斷，況被
    告據以聲請假扣押裁定之本案損害賠償之訴，亦經本院以97
    年度訴字第137 號民事判決駁回被告之訴，有該民事判決在
    卷可憑（見本院卷第173 至180 頁），從而原告主張渠等之
    名譽因受假扣押而受有侵害一節可堪認定屬實。
  (三)原告主張遭被告不當假扣押損害渠等名譽，業如上述，渠等
    心情沮喪非能言喻，受假扣押期間精神上承受莫大痛苦，自
    得向被告請求非財產上損害賠償。而查原告戊○○自承從事
    機車修護買賣工作達18年，95年度、96年度及97年度分別獲
    有利息所得195,085 元、199,780 元及203,208 元，名下房
    屋及土地等財產，總價值為4,406,918 元，原告己○○○從
    事道教住持職務，95年度、96年度及97年度分別獲有利息所
    得34,131元、31,268元、32,283元，名下現有房屋與土地並
    汽車等財產，總價值為505,285 元，被告甲○○以零工為業
    ，每月收入約1 萬餘元，名下有土地及房屋等財產，被告丙○○國小畢業，從事船員工作，每月收入約2 萬元，名下有
    房屋及投資等財產，被告乙○○國中畢業，從事鐵工，每月
    收入約2 萬餘元，名下無財產等情，此經本院依職權查詢原
    告之財產狀況，有稅務電子閘門財產所得調件明細表及高雄
    高分院96年度訴字第17號民事判決可參（分見本院卷第190
    至215 頁、第102 至103 頁）。本院參酌兩造之社會身分、
    地位、教育程度、財產經濟狀況、工作、兩造各自之資力及
    原告受假扣押期間自97年8 月29日迄至同年11月12日撤回執
    行約僅3 個月時間，時間尚非長等所受精神上痛苦等一切情
    狀，認原告之名譽受損得請求非財產上損害賠償各以10萬元
    之請求尚屬適當，應予准許，超過此範圍之請求，於法無據
    ，應予駁回。
  (四)綜上所述，本件原告依共同侵權行為之法律關係，請求被告
    連帶給付如主文第1 項所示金額與利息範圍內，為有理由，
    應予准許，逾此之請求為無理由，應予駁回。又原告陳明願
    供擔保，聲請宣告假執行，被告亦陳明如受不利判決願供擔
    保請准宣告免為假執行，於原告勝訴部分其金額未逾50萬元
    ，爰由本院依職權宣告准為假執行，被告之聲請核無不合，
    乃分別酌定相當擔保金額准許之；至原告其餘敗訴部分，其
    訴既經駁回，其假執行聲請亦是失所依附，應併予駁回之。
五、本件事證已臻明確，兩造其餘主張、陳述及立證方法，經核
    於判決不生影響，爰不逐一論列，附此敘明。
據上論結，原告之訴一部有理由，一部無理由，依民事訴訟法第
79條、第85條第1 項、第2 項、第389 條第1 項第5 款、第392
條第2 項，判決如主文。
中    華    民    國    99    年    6     月    22    日
                  民事第一庭    法  官  潘快
正本係照原本作成。
如不服本判決，應於收受送達後二十日內向本院提出上訴書狀，
其未表明上訴理由者，應於提出上訴後二十日內向本院補提理由
書狀（均須按他造當事人之人數附繕本）。
                                書記官  黃麗燕
中    華    民    國    99    年    6     月    22    日

司法院資訊處製作；財團法人民間司法改革基金會備份。
